【裁判字號】    90,台上,683
【裁判日期】    900420
【裁判案由】    塗銷所有權移轉登記
【裁判全文】
最高法院民事判決                                  九十年度台上字第六八三號
     上  訴  人  乙  ○
                 丁○○
                 戊○○
                 己○○
                 丙○○
                 庚○○
                 壬○○
     共      同
     訴訟代理人  徐長明
                 李忭蓀
     上  訴  人  辛○○
     上  訴  人  甲  ○
     被 上訴 人  癸○○
     右二人共同
     訴訟代理人  曾習賢
                 時  傑
右當事人間請求塗銷所有權移轉登記事件，上訴人對於中華民國八十五年六月二十五
日台灣高等法院第二審判決（八十四年度重上字第二二五號），各自提起上訴，本院
判決如左：
    主  文
原判決關於駁回上訴人乙○、丁○○、戊○○、己○○、丙○○、庚○○、壬○○、
辛○○之上訴及該訴訟費用部分廢棄，發回台灣高等法院。
上訴人甲○之上訴駁回。
第三審訴訟費用關於駁回上訴部分，由上訴人甲○負擔。
    理  由
本件上訴人乙○、丁○○、戊○○、己○○、丙○○、庚○○、壬○○（下稱乙○等
七人）、辛○○主張：乙○等七人為鄭恩普在大陸之子女，辛○○為鄭恩普之養女，
均為鄭恩普之繼承人。鄭恩普於民國五十五、五十六年間向訴外人詹寬裕買受坐落台
北市○○區○○段十八分小段（下稱十八分小段）二五○號（重測後泉源段四小段一
六五號）土地，向林天賜買受十八分小段九九七之一、之二號土地，擬他日辦理慈善
事業。因鄭恩普年事已高而委由被上訴人癸○○管理。癸○○竟意圖不法，盜用鄭恩
普印鑑，於五十七年二月二十七日、六十五年九月二十二日偽造鄭恩普之申請印鑑證
明委託書、印鑑證明申請書，於五十七年三月三日、六十五年十月七日持往台北市士
林地政事務所（下稱士林地政所）申請以買賣為原因將十八分小段一○○六之一號（
嗣變更為泉源段四小段一六四號）土地登記為癸○○所有，十八分小段九九七之二、
九九七之三、二五○號（嗣依序變更為泉源段四小段一六七、一六六、一六五號）土
地登記為對造上訴人甲○所有（嗣泉源段四小段一六七號分割成一六七、一六七之一
、一六七之二、一六七之三號，一六六號分割成一六六、一六六之一號）；癸○○偽
造文書罪行，經刑事法院判處有期徒刑四月確定。伊因繼承取得上開不動產所有權，
不因癸○○之犯罪受影響，其因犯罪所得之財物，亦屬不當得利等情。求為命癸○○
將泉源段四小段一六四號、○點一二七八三公頃土地、士林地政所五十七年二月二十
六日北投字第五三三號收件、五十七年三月七日所為之所有權登記塗銷；命甲○將泉
源段四小段一六五號○點○四四八○四公頃、一六六號○點○一二三四九公頃、一六
六之一號○點○○七七一○公頃、一六七號○點○九六二○七公頃、一六七之一號○
點○○四○○六公頃、一六七之二號○點○二二三一九公頃、一六七之三號○點○○
二○○四公頃土地、士林地政所六十五年十月七日北投字第九八四○號收件、六十五
年十月九日所有權登記塗銷之判決。
上訴人甲○、被上訴人癸○○則以：對造上訴人辛○○被收養當時，鄭恩普已不省人
事，亦未同意，該收養無效。系爭土地係癸○○出資購買，因師徒關係而信託登記為
鄭恩普名義，約定將來再移轉登記予癸○○；且事後鄭恩普與癸○○成立和解，鄭恩
普之繼承人應受該和解效力拘束，不得訴請伊塗銷所有權移轉登記；另對造上訴人之
不當得利請求權、所有權回復請求權均罹於時效等語，資為抗辯。
原審以：辛○○之戶籍謄本，已載明辛○○於六十九年七月二十三日被鄭恩普收養，
辛○○被鄭恩普收養之事實另有收養契約書附台灣高等法院七十一年度上更(一)字第九
八二號刑事案卷可稽，且經沈佩淑、胡子翔於台灣高等法院七十二年度上更(二)字第八
八七號刑案調查時證實。又癸○○、甲○於刑事案件中一再辯謂鄭恩普於六十九年七
月二十八日出具刑事撤回狀為真正，刑事法院亦認定該撤回狀已生撤回上訴之效力，
難認鄭恩普收養辛○○當時已不省人事，故癸○○、甲○所謂：鄭恩普因不省人事，
未同意收養，該收養無效云云，並不可採。泉源段四小段九九七之一號土地係由九九
七號土地分割而來，並分割出九九七之二號土地，鄭恩普於五十六年六月三十日向訴
外人林天賜買受，取得所有權。嗣林天賜於五十七年三月十三日以買賣為原因，移轉
於訴外人邱嘉雄，林天賜於刑事案件警訊時即稱：九九七號土地分割後賣予鄭恩普云
云；十八分小段一○○六之一號土地登記簿謄本載癸○○於五十七年三月七日向訴外
人劉萬來買受，變更為泉源段四小段一六四號，惟實際上係以鄭恩普之十八分小段九
九七之一號土地分割出之九九七之三號土地交換，因劉萬來已將土地出賣訴外人邱嘉
雄，故將交換取得之九九七之一號土地直接登記予邱嘉雄所有；泉源段四小段一六七
號土地之土地登記簿謄本載鄭恩普於六十五年十月九日移轉登記予甲○，該土地係於
七十八年六月二十八日由十八分小段九九七之二號土地重測而來，於八十年十一月十
九日分割為一六七、一六七之一、之二、之三號；一六六號土地登記簿謄本載鄭恩普
於六十五年十月九日移轉予甲○，重測前為十八分小段九九七之三號，於八十年十一
月十九日分割為一六六、一六六之一號；十八分小段二五○號土地登記簿謄本載鄭恩
普於五十六年一月二十八日向訴外人詹寬裕買受取得所有權，於六十五年十月九日移
轉所有權登記予甲○，重測後為泉源段四小段一六五號。鄭恩普既未曾登記為泉源段
四小段一六四號土地之所有權人，亦即未曾取得該土地之所有權，乙○等七人、辛○
○主張：彼等因繼承取得該土地所有權，得請求癸○○塗銷泉源段四小段一六四號土
地所有權移轉登記云云，於法自有未合。又癸○○塗銷泉源段四小段一六四號土地所
有權移轉登記結果，該土地所有權登記名義人僅回復至訴外人劉萬來，乙○等七人、
辛○○並不能取得所有權，並不因此而受有返還利益之利益，則其主張：伊得本於不
當得利請求權，請求癸○○塗銷泉源段四小段一六四號土地所有權移轉登記云云，亦
有未合。其次，上訴人乙○等七人、辛○○主張：癸○○於六十五年間盜用鄭恩普印
鑑將十八分小段九九七之二、九九七之三、二五○號三筆土地所有權登記於甲○等情
，已經鄭恩普生前於警訊、檢察官偵查指訴綦詳，原土地所有人林天賜於警局初訊稱
：「我只記得是五十幾年賣給鄭恩普的」云云，癸○○於偵查中並坦承：鄭恩普平時
的印章由其保管云云。且鄭恩普六十八年十一月間發現上開土地登記為甲○名義，曾
要求癸○○回復原所有權，癸○○亦曾將十八分小段九九七之二、九九七之三號二筆
土地有關土地移轉登記資料交土地代書蔡命憲，欲回復鄭恩普名義，因缺甲○之印鑑
證明致未能辦理，亦經蔡命憲、沈佩淑於刑事案件中具結證實。足認癸○○將九九七
之二、九九七之三、二五○號三筆土地移轉於甲○時，鄭恩普原不知情，鄭恩普買受
該三筆土地時年近古稀，在台並無繼承人，一旦死亡即無法辦理移轉登記，如癸○○
出資購買，何須登記為鄭恩普名義﹖況鄭恩普已經出家，無須癸○○價購土地加以奉
承，且與九九七之一號土地交換之十八分小段一○○六之一號土地於五十七年三月七
日即由劉萬來直接移轉所有權登記予癸○○，並非登記予鄭恩普，更見癸○○所謂，
系爭土地由伊出資購買，因師徒關係信託登記為鄭恩普名義以示尊敬，約定將來再移
轉登記予伊云云，並不足採。該土地並非大慈寺董事會所有，大慈寺董事會關此土地
並無開會討論及決議等情，已據大慈寺董事長、董事吳玉英、藍英於刑事案件陳述明
確；癸○○辯稱：上開土地變更為其妻所有，係經大慈寺董事會同意云云，亦無足取
。又交付林天賜（原地主）之支票，其發票人固為癸○○，惟票款係鄭恩普生前存入
其帳戶，且其價款之來源，亦經鄭恩普陳述綦詳。林天賜於警訊初供，亦表明土地賣
與鄭恩普無誤，自不能僅因支付土地價金之支票之發票人係癸○○，遽認癸○○即係
買受人，林天賜事後翻異之詞及詹寬裕之供述，不足憑信。癸○○上開移轉登記行為
，並經刑事法院論罪科刑確定在案。甲○另辯稱：癸○○與鄭恩普於六十九年七月二
十日和解，乙○等七人、辛○○不得對伊請求塗銷所有權移轉登記云云，並以和解書
及藍英、董其彬、胡子翔於刑事案件之證詞為其證據方法，乙○等七人、辛○○則否
認之。然查，藍英、胡子翔於刑事案件陳稱：係訴外人梅長齡希望不要打官司要和解
，雙方無啥主張，只談要撤回官司云云，再者，該和解書記載之事項，大部分敘述系
爭土地之買賣、交換及所有權如何移轉之情事，劉萬來於刑事案件稱：「是當時大慈
寺有塊土地因建寺比較不便，所以要求我交換」云云，當時大慈寺之董事長係鄭恩普
，欲用以建寺之九九七之一號土地原登記為鄭恩普所有，卻將交換取得之十八分小段
一○○六之一號土地登記為癸○○所有，與事理有違。刑事法院將撤回狀及偵查中鄭
恩普具狀印文，與和解書上之鄭恩普印文，送請中央警官學校鑑定結果，前二者吻合
，而與和解書上之「鄭恩普」印文不同，難以此認鄭恩普生前與癸○○就系爭土地所
有權問題已達成和解云云，因而維持第一審所為駁回乙○等七人、辛○○對癸○○之
訴，及命甲○塗銷泉源段四小段一六五、一六六、一六六之一、一六七、一六七之一
、一六七之二、一六七之三號土地所有權移轉登記之判決，分別駁回乙○等七人、辛
○○及甲○之上訴。
關於廢棄發回部分：
按修正前民事訴訟法第一百九十九條第二項規定，審判長應向當事人發問或曉諭，令
其陳述事實、聲明證據，或為其他必要之聲明及陳述；其所聲明及陳述有不明瞭或不
完足者，應令其敘明或補充之。此為審判長之闡明權，並為其義務，倘審判長未盡此
必要處置，違背闡明義務者，其訴訟程序即有重大瑕疵，而基此所為之判決，亦屬違
背法令。當事人所為應受判決事項之聲明，雖有用語不當之情形，如依其事實上及法
律上之陳述，足以推知其真意者，審判長應依上開規定行使闡明權，令其敘明之，不
得逕執該不當之用語，而為其不利之判決。查上訴人乙○等七人、辛○○主張：泉源
段四小段一六四號土地，係癸○○犯罪所得之物，屬不當得利云云，倘若屬實，依民
法第一百七十九條規定，癸○○即應負歸還其利益之義務，此際應屬能否請求癸○○
移轉泉源段四小段一六四號土地所有權登記，並將土地返還或於不能返還時償還其價
額之問題，而非塗銷登記；而依此事實上及法律上之陳述，乙○等七人、辛○○之真
意，顯係請求癸○○返還不當得利，其請求塗銷泉源段四小段一六四號土地所有權移
轉登記之聲明，雖有不當，依上說明，審判長應依修正前民事訴訟法第一百九十九條
第二項規定行使闡明權，令其敘明之。乃原法院審判長，未就此向乙○等七人、辛○
○發問或曉諭，令其為必要之聲明及陳述，以確認其真意所在，而以「癸○○塗銷泉
源段四小段一六四號所有權移轉登記結果，該土地所有權登記名義人僅回復至訴外人
劉萬來，乙○等七人、辛○○並不能取得所有權，並不因此而受有返還利益之利益」
為由，而為不利於乙○等七人、辛○○之論斷，自違背修正前民事訴訟法第一百九十
九條第二項所規定之闡明義務，其訴訟程序即難謂無重大瑕疵。乙○等七人、辛○○
上訴論旨，指摘原判決其敗訴部分為不當，求予廢棄，非無理由。
關於上訴駁回部分：
原審以前開理由維持第一審所為甲○敗訴之判決，駁回其上訴，經核並無違誤。甲○
上訴論旨，徒執前詞，就原審取捨證據及認定事實之職權行使，指摘原判決為不當，
求予廢棄，難謂有理由。
據上論結，本件乙○等七人、辛○○之上訴為有理由，甲○之上訴為無理由。依民事
訴訟法第四百七十七條第一項、第四百七十八條第一項、第四百八十一條、第四百四
十九條第一項、第七十八條，判決如主文。
中      華      民      國     九十     年      四      月     二十     日
                              最高法院民事第六庭
                                  審判長法官  吳  正  一
                                        法官  劉  福  來
                                        法官  鄭  玉  山
                                        法官  葉  勝  利
                                        法官  高  孟  焄
      右正本證明與原本無異
                                              書  記  官
中      華      民      國     九十     年      五      月      七      日


司法院資訊處製作；財團法人民間司法改革基金會備份。
